臺灣高等法院民事判決　　　　　　　　　　　　　　　九十二年度重上字第三九號
　　上　訴　人　乙○○
　　訴訟代理人　方智雄律師
　　被上訴人　　甲○○
　　訴訟代理人　連元龍律師
　　　　　　　　林重宏律師
當事人間請求給付票款事件，上訴人對於中華民國九十一年十二月十七日臺灣臺北地
方法院八十六年度訴字第一三０九號第一審判決提起上訴，本院於九十二年一月七日
言詞辯論終結，判決如下：
    主      文
上訴駁回。
第二審訴訟費用由上訴人負擔。
    事      實
甲、上訴人方面：
  壹、聲明：
    一、原判決廢棄。
    二、被上訴人在第一審之訴及假執行之聲請均駁回。
    三、第一、二審訴訟費用均由被上訴人負擔。
  貳、陳述：除與原判決記載相同者，茲引用之外，補稱略以：
    一、附表一編號第１、２、３三號面額十二萬元、三十萬元、三十萬元等之支票
        ，係葉淑美向上訴人借票，交付被上訴人用以支付八十四年十二月份及其他
        月份葉淑美、李凌雲應支付被上訴人之利息支票。
    二、附表一編號、、號等三張支票，係訴外人李凌雲向被上訴人借款五千
        萬元中至今尚未兌現清償部分，李凌雲曾簽發遠東國際商業銀行台北分行、
        票號TC0000000號、發票日期八十三年十二月十八日、面額一千萬元，票號
        TC0000000號、發票日八十三年十二月十八日期、面額一千五百萬元、票號
        TC0000000號、發票日八十三年十二月五日、面額一千萬元，票號TC0000000
        號、發票日八十三年十二月五日、面額一千五百萬元等支票四紙，向被上訴
        人貸借五千萬元，被上訴人將上開支票委託合作金庫圓山支庫被上訴人自己
        名義之S10377-1號銀行帳戶代收。後因李凌雲之銀行存款不足，由李凌雲另
        簽發附表編號第、、號等支票多張，向被上訴人換回原票據，此依該
        換回之原支票，其背面有被上訴人記載委託銀行代收之被上訴人帳戶之記載
        可證。
    三、被上訴人簽發下列支票交付葉淑美兌領，共貸借葉淑美五百萬元，計：票號
        HW0000000號、八十二年二月十日期、面額五十萬元，票號HW0000000號、八
        十二年八月三十日期、面額二百萬元，票號 HW0000000號、八十二年九月二
        十九日、面額五十萬元，票號 HW0000000號、八十二年八月二日期、面額一
        百五十萬元，票號 HW0000000號、八十二年五月二十九日期、面額一百萬元
        支票，以上支票均交付葉淑美兌領。七十九年十月一日另貸借葉淑美五十萬
        元。此由被上訴人於附表二被告借款明細表第、、、、號五筆附
        註，自認右開款項係葉淑美向被上訴人借款無異，另又自認第號一筆附註
        七十九年十月一日曾另借葉淑美五十萬元無異，合計被上訴人貸借葉淑美之
        金額為五百萬元無誤。
    四、又附表二之五十五筆金錢，被上訴人並未證明均係伊貸借上訴人之借款而非
        商業交易伊應給付上訴人之欠款，則被上訴人主張該一億一千二百二十九萬
        九千一百零六元全係伊貸借予上訴人之款項云云，顯然無據且與事實不符，
        不足採信。再被上訴人未將同一期間從上訴人一方收受之金額列入並予相抵
        扣除，顯然不能顯示雙方金錢往來之實際情形。且按商場交易習慣，倘上訴
        人應給付被上訴人之款未依期清償，殆無可能在無清償期限之約定、未提供
        任何不動產之擔保，上訴人又未書立債權憑據之情形下，被上訴人仍願連續
        六年繼續與上訴人交易支付上訴人一億一千二百二十九萬九千一百零六元，
        甚至在八十六年提起本件訴訟時，僅請求上訴人償還伊二千八百六十八萬元
        即可，而將其餘八千三百六十一萬九千一百零六元捨棄，不為請求。至被上
        訴人請求貴院向有關銀行調查被上訴人有無匯款予上訴人之部分，均與本件
        十八筆票據有無付款毫無任何關連。又關於銀行函送被上訴人及其女兒張麗
        香之交易明細表中，並無本件被上訴人請求之十八件票款匯交付上訴人之記
        載，被上訴人至今仍未證明伊曾將本件十八件票據記載之錢款交付上訴人。
乙、被上訴人方面：
  壹、聲明：上訴駁回。
  貳、陳述：除與原判決記載相同者，茲引用之外，補稱略以：
    一、原審前呈原證五之協議書足證借款予葉淑美係上訴人而非被上訴人，上訴人
        顯已不否認協議書之真正。
    二、被上訴人將附表二關於上訴人借款明細表中第一部份即「被告要求原告直接
        存入其設於合作金庫帳戶部分」所列各該款項，比對合作金庫銀行長春分行
        92.04.11.合金長春字第0920001305函（本院卷一三九頁）、同分行92.08.0
         6.合金長春字第0920003904函（本院卷三二九頁）所列乙○○帳號0000000
        000000帳戶往來明細，以及圓山分行函覆鈞院92.8.14.合金圓存字第092000
        4080函（本院卷三三一頁）乙○○之存款憑條相對應之轉出戶名帳號明細表
        ，逐一列表後所示，足證被上訴人於附表二編號第１至號所列款項至少有
        以轉帳匯款方式交付二千九百四十九萬四千三百四十三元借款予上訴人，再
        加上編號第二十二號金額一百四十六萬三千元部分，係現金提領交付上訴人
        （據鈞院向合作金庫長春分行函查結果，上訴人設於該行帳號000000000000
        0帳戶84.06.20.確入帳1,463,000元，核予被上訴人原審所呈原證二所載編
        號及所附單據相符），顯示被上訴人至少交付上訴人借款三千零九十五
        萬七千三百四十三元，該數額已超出被上訴人於原審請求之金額，是原審判
        決並無違誤。
    三、依八十六年五月二十九日上訴人之妻許謝月雲與葉淑美通話內容，可知事實
        乃上訴人向被上訴人借款，約定支付利息一分二（此上訴人於原審答辯狀自
        承），上訴人再借款予葉淑美，約定利息一分八，上訴人並要求葉淑美利息
        票開兩部分，一分二之部分由上訴人背書給被上訴人，另六釐部分由上訴人
        自行提示，賺取中間利息差價，上訴人為求推卸清償借款責任，與葉淑美串
        謀將所有借款推到葉淑美身上，然實際向被上訴人借款之人為上訴人而非葉
        淑美。上訴人及葉淑美雖否認錄音內容之真正，惟核該通話內容與其他事實
        相符，可證明葉淑美等人係向上訴人借款，而非向被上訴人借款，上訴人抗
        辯借款人係葉淑美等，惟葉女除到庭偽證並經提出錄音記錄即不敢再出庭現
        其破綻外，迄今無法提出任何被上訴人有交付款項予伊及伊與被上訴人間有
        借貸合意之證據，故上訴人否認其本身非借款人，拒負返還借款之責，實無
        理由。
    理      由
一、被上訴人起訴主張：上訴人持上訴人簽發或由林當瑞、葉淑美、李凌雲簽發而由
    上訴人背書之如附表一所示十八紙支票（下稱系爭支票）向被上訴人借款計二千
    八百六十八萬元，詎經被上訴人提示均遭退票，上訴人拒不返還借款。為此，本
    於票據及借貸之法律關係，求為命上訴人給付二千八百六十八萬元，及自起訴狀
    繕本送達之翌日起至清償日止，按年息百分之五計算之利息之判決。
    上訴人則以：(一)就票據關係言：被上訴人就附表一編號1之支票，對發票人之上
    訴人之請求權及編號4至18之支票，對背書人之上訴人之請求權均罹於時效而消
    滅，不得再為請求。另編號2、3之支票，被上訴人未舉證兩造間有該借貸關係存
    在，上訴人自無給付該票款之義務。(二)就消費借貸關係言：被上訴人無法提出相
    關借據，所提附表二之借款予上訴人之明細及編號1至55號存款憑證，與系爭十
    八紙支票之金額、日期，相互比對無一相符，無法證明其將系爭支票十八筆借款
    交付上訴人之事實。又附表二編號32、38、47、48、49、52、54項附註該等支票
    係交由葉淑美、林當瑞提示，其非貸借予上訴人甚明；附表編號28至31、33、36
    、37、39、41、42、44至46、50、51、53、55等各筆支票，被上訴人自承其提示
    人非上訴人，亦不能證明被上訴人有將系爭十八筆支票金錢交付上訴人之事實。
    附表一編號6、8之面額各一千萬元之支票二紙，係林當瑞簽發向被上訴人借款，
    編號4、5、7之面額各十二萬元之支票三紙，係林當瑞支付前開借款八十四年六
    、七月份之利息票（被上訴人放款利息按每一萬元每月一百二十元計算，本金一
    千萬元，每月利息十二萬元）；附表一編號16、17、18之支票三紙，係李凌雲向
    被上訴人之借款，李凌雲多年來係被上訴人借款數千萬元，由其自八十三年間按
    月給付被上訴人之利息票，均經被上訴人按月提示，且李凌雲曾先後提供台北縣
    三重市○○段菜寮小段44 5-1號建地及地上建物同市○○路○段130號房屋為被
    上訴人設定抵押權擔保債權二千五百萬元，提供台北市○○區○○段五小段265
    號建地及其地上建物台北市○○區○○路102號房屋為被上訴人之子張瑞泉設定
    抵押權擔保債權四千萬元；附表一編號9至15之支票七紙，係葉淑美向被上訴人
    借款本金各二千五百萬元，八十四年八至十一月份給付被上訴人之利息（其中一
    筆付息日期為每月五日，另筆付息日期為每月十八日，利息每一萬元每月一百二
    十元，本金二千五百萬元每月利息為三十萬元）。至於上訴人之所以在上開林當
    瑞、葉淑美、李凌雲簽發之支票背書，乃因林當瑞等向被上訴人借款係經上訴人
    介紹，並非上訴人有向被上訴人借款等語，資為抗辯。
二、查，被上訴人主張其持有系爭支票，經提示均遭退票之事實，業據其提出支票及
    退票理由單為證，並為上訴人所不爭執，自堪信為真實。被上訴人主張上訴人就
    系爭支票應負票據及借貸之清償責任等語，惟為上訴人所否認，並以前詞置辯。
    故本件之爭點為：(一)系爭支票票據上之權利是否罹於時效而消滅？(二)兩造間就系
    爭支票之消費借貸關係是否存在？茲分述之。
三、系爭支票票據上之權利是否罹於時效而消滅？
  (一)按，「票據上之權利，對支票發票人自發票日起算，一年間不行使，因時效而消
    滅。支票之執票人，自支票提示日起，對於前手之追索權，四個月間不行使，因
    時效而消滅。」票據法第二十二條第一項、第二項分別定有明文。
  (二)附表一編號1之支票，其發票日為八十四年八月十日，迄至被上訴人八十五年九
    月十九日提起本件訴訟時，已逾一年，依票據法第二十二條第一項規定，被上訴
    人對支票發票人之上訴人，其票據請求權已罹於時效而消滅，上訴人據此為抗辯
    ，則被上訴人本於票據法律關係請求上訴人給付附表一編號1之票款，即非可採
    。
  (三)附表一編號4至8、16、17、18之支票，各自附表一所示提示日起至被上訴人八十
    五年九月十九日提起本件訴訟時，均已逾四個月，依票據法第二十二條第二項規
    定，被上訴人對支票背書人之上訴人，其票據追索權已罹於時效而消滅，上訴人
    據此為抗辯，則被上訴人依票據之法律關係請求上訴人給付該等票款，自無可採
  (四)附表一編號9、10、11之三紙支票，被上訴人並未證明伊於何時提示之退票理由
    單，上訴人辯稱被上訴人就該三紙支票之追索權已罹時效云云，亦為被上訴人所
    未爭執，堪認上訴人所辯，應屬可信，則被上訴人就此三紙支票，本於票據法律
    關係請求上訴人給付該等票款，亦無可採。
  (五)附表一編號12、13、14、15之四紙支票，其提示日均為八十五年九月十七日，距
    被上訴人於同年九月十九日提起本件訴訟時，並未逾四個月，上訴人辯稱該四紙
    支票已罹於時效云云，尚無可採。
  (六)綜上，被上訴人本於票據法律關係，請求上訴人給付附表一編號2、3、12、13、
    14、15之支票票款，即屬有據，應屬可採。
四、兩造間就系爭支票之消費借貸關係是否存在？
  (一)被上訴人主張其自七十八年起陸續借款予上訴人，金額如附表二所示，共計有一
    億一千二百二十九萬九千一百零六元之事實，業據其提出為上訴人所不爭執其真
    正之合作金庫存款憑條及支票存根為證（由被上訴人或直接將借款匯入上訴人合
    作金庫之帳戶或簽發支票交上訴人收執），核與證人即被上訴人之媳陳淑惠證稱
    ：「借款過程中葉淑美都沒有來，都是乙○○借的，是退票後許才帶葉來過，每
    次借錢我幾乎都在家。」等語（見原審卷一第一九一頁反面）相符；並參以證人
    陳文達證稱：「八十五年四月下旬在周進福家中聽到乙○○與甲○○商討債務之
    事。只知先還三千多萬元，但不知那一筆。」等語（見原審卷一第一九二頁），
    及參諸被上訴人主張上訴人為向伊借款，除交付其背書之客票作為借款憑證外，
    亦曾簽發其本身之支票，惟上訴人多次於票期屆至時會央求伊將已存入銀行之支
    票抽出來不要提示，前後計有如附表三所示之五十七紙支票等情，亦據其提出託
    收紀錄為證等情。再者，上訴人亦自認附表二所列自七十八年起其所借金錢已清
    償云云。足堪認定被上訴人上開主張，應屬可信。
  (二)附表二編號23至55之支票，經原審向台灣省合作金庫函查提示人結果，雖顯示提
    示人除了上訴人外，尚有訴外人李燕國、夏繼忠、林知惠、葉柏亨及林當瑞、葉
    淑美等，有台灣省合作金庫圓山支庫八十七年四月十四日（87）合金圓總字第一
    二五五號、民族支庫八十七年七月十八日合金族營字第一四○三號函在卷可稽（
    見原審卷一第三九六至四○○頁）。惟按票據為無因證券及流通證券，被上訴人
    交予上訴人之該等支票既未載明受款人及禁止背書轉讓，上訴人收受後再轉交何
    人兌領，誠非被上訴人所能置喙，自難以被上訴人非為提示人即謂彼此無該等票
    款之借貸關係。又除上訴人承認係由其提示之支票外，其餘如提示之合庫長春支
    庫０六一三八九帳號係為上訴人帳戶，而葉淑美、林當瑞係因向上訴人借款而取
    得被上訴人簽發之支票（詳如後述）。再者，提示人夏繼忠部分，其更出具證明
    書謂其係因向上訴人貼現交換支票而提示被上訴人之支票，其並支付利息予上訴
    人，有該證明書附卷可稽（見原審卷二第二三頁）；提示人林知惠部分，該支票
    背面提示人地址、電話與夏繼忠地址、電話相同，情形應與夏繼忠雷同。另外，
    有關葉淑美提示部分，縱認葉淑美聲稱向被上訴人借款而取得被上訴人簽發之支
    票屬實，其提示部分亦僅有六百萬元，經扣除之後，被上訴人借予上訴人之款項
    有關支票部分亦為七千三百八十四萬一千七百六十三元，連同附表二編號1至22
    其餘直接匯款予上訴人部分，總計一億零六百二十八萬九千一百零六元，縱再經
    扣除上訴人以三重土地抵償之二千五百萬元及經支付命令確定之二千五百萬元後
    ，上訴人仍欠被上訴人五千六百二十九萬九千一百零六元，則被上訴人就本件請
    求上訴人償還借款二千八百六十八萬元仍在範圍內。
  (三)上訴人辯稱被上訴人委託律師發函曾提及「借貸總額為七千七百餘萬元」，與本
    件主張之借款額不符云云。惟查該函發函日期為八十五年十月五日，已係兩造依
    三重土地買賣契約抵銷二千五百萬元債務以後，故以上訴人借款總額一億餘萬元
    扣除該已抵銷之二千五百萬元，尚餘七千七百餘萬元，方於該律師函顯示此金額
    ，與本件被上訴人主張上訴人借款總額並無衝突。
  (四)查，上訴人先則稱附表一編號一、二之支票是其向被上訴人借款所簽發，業已清
    償；編號三之支票是葉淑美向上訴人借票，用以支付葉淑美向被上訴人借款之利
    息等語（見原審卷一第三五頁反面、三六頁），嗣又改稱編號一、二、三之支票
    是用以支付八十四年十二月份及其他月份，葉淑美、李凌雲應支付被上訴人之利
    息支票云云（見本院卷二第九三頁），前後不一，如認編號一、二之支票是上訴
    人向被上訴人借款所簽發屬實，因上訴人並未證明其已清償之事實，被上訴人自
    得本於借貸之法律關係請求上訴人給付該票款；如認編號一、二、三之支票是葉
    淑美、李凌雲向被上訴人借款之利息支票屬實，則上訴人並非借款人，其利息何
    須由上訴人支付？如是因葉淑美所帶支票不夠而向上訴人借票，何以不由借款之
    葉淑美背書？故上訴人辯稱兩造就附表一編號一、二、三之支票並無借貸關係云
    云，並無可採。
  (五)上訴人又辯稱附表一編號四至十八之支票均是發票人向被上訴人借款所簽發，上
    訴人僅是介紹人而已，如係上訴人向被上訴人借款，何以無上訴人出具之借據，
    且該等支票與被上訴人所提附表二主張交付上訴人金錢之日期、金額不符？何以
    被上訴人接受葉淑美、李凌雲等人之不動產抵押設定？何以被上訴人收取葉淑美
    等人之利息票？云云惟查：
    1.按金錢借貸契約之成立不以書立借據為必要，況如附表二所示，兩造間長期之
      金錢借貸往來，亦僅是以支票做為借貸憑據，並無書立借據之情形，上訴人亦
      自承附表一編號六、八之支票是訴外人林當瑞簽發交付被上訴人作為借款本金
      之債權憑證，編號四、五、七之支票是利息支票等語（見本院卷二第五十頁反
      面、五一頁），足證兩造間之借貸是以交付支票作為債權憑證，而未另行書立
      借據，自不得以被上訴人未提出借據即謂兩造間無系爭借貸關係。
    2.上訴人於另案即本院九十年度重上字第二六六號確認債權不存在事件中，就「
      乙○○原對甲○○有二筆二千五百萬元債務，故交付葉淑美所簽發，由乙○○
      背書之面額合計均為二千五百萬元之支票二組（每組二張）予上訴人．．．」
      之事實，並不爭執，且經證人葉淑美證稱屬實，此有該判決書在卷可稽（見原
      審卷二第四七六頁反面、四七八頁，上訴人於該案中是爭執該債務業經抵銷而
      不存在），顯見上訴人確實有以訴外人之支票背書後向被上訴人借款之情形，
      再參諸被上訴人主張上訴人向被上訴人借款，除交付其背書之客票作為借款憑
      證外，亦曾簽發其本身之支票，惟上訴人多次於票期屆至時會央求被上訴人將
      已存入銀行之支票抽出來不要提示等語，並提出如附表三所示之五十七紙支票
      託收紀錄為證，及上訴人所述附表一編號十六、十七、十八等支票是為換回之
      前借款所簽發之支票而由發票人另行簽發交付的；編號九至十五是為付利息所
      簽發之支票號等語（見本院卷二第五二、五三頁），可證被上訴人應已交付借
      款，否則斷無換票及交付利息支票之必要。而系爭支票既有屬借款後之換票，
      有屬利息支票，則其票載日期自無法與借貸日期相同，自難僅以系爭支票發票
      日期、票面金額與附表二所載交付上訴人金錢之日期、金額不符，即謂兩造間
      無系爭借貸關係存在。
    3.被上訴人主張上訴人陸續向其借款，是交付由上訴人所簽發或由李凌雲、葉淑
      美、林當瑞所簽發而由上訴人背書之支票予被上訴人之事實，有被上訴人提出
      如附表三所示之五十七紙支票託收紀錄可稽。上訴人於前述本院九十年度重上
      字第二六六號案亦自認是持交葉淑美簽發而由上訴人背書之支票向上訴人借款
      之事實。再者，被上訴人主張是上訴人先向被上訴人借款再借予葉淑美、李凌
      雲等情，核與證人葉淑美證稱：「我向乙○○說要借錢，然後拿不動產設定予
      甲○○，三人一起去圓山支庫慢慢拿，有時甲○○拿支票去圓山支庫，有時他
      會匯去乙○○再轉給我，有時也會在圓山支庫直接提領」、「李凌雲是透過我
      ，我再透過乙○○向甲○○借錢」、「我總共拿了一億多，向甲○○拿多少我
      不知道」、「一億零五百萬元是我要借的，只是不知道許、張借我的部分各有
      多少」等語（見原審卷一第一九○頁反面、一九一頁）之情節大抵相符。足見
      被上訴人主張其是借款予上訴人而非訴外人等語，尚非無據。反觀，附表一編
      號一至三之支票，若非上訴人簽發持向被上訴人借款，何以簽發該等支票予被
      上訴人？附表一編號四至十八之支票，若非上訴人持向被上訴人借款，何以均
      由上訴人背書交付？如果該等支票係林當瑞、葉淑美、李凌雲向被上訴人借款
      ，上訴人何須於每紙支票背書（背書金額高達二千七百多萬元）？上訴人辯稱
      該等支票係葉淑美、李凌雲向被上訴人借款，上訴人因為介紹人，故於其後背
      書擔保云云，與常情有違，要難採信。
    4.被上訴人主張其所以接受上訴人持葉淑美、李凌雲等人支票借款，係因上訴人
      表示可提供彼等之不動產（一為李凌雲名下三重土地，一為葉淑美名下中和保
      健路不動產）設定抵押予被上訴人作為擔保，因上訴人向被上訴人借款再借予
      李凌雲、葉淑美，上訴人從中賺取利息差價，實際上支出金錢者為被上訴人，
      故上訴人方直接以李凌雲、葉淑美為債務人設定抵押權予被上訴人等情，業據
      其提出抵押權設定契約書、土地登記謄本、協議書、錄音帶及譯文為證。上訴
      人又自承：「本件十八紙支票，其本金、利息均係被上訴人與借款人林當瑞、
      葉淑美、李凌雲交易。」（見本院卷二第九六頁）「上訴人係葉淑美向被上訴
      人借款之介紹人（掮客），上訴人向借款人收取利息差價作為居間報酬，本為
      法之所許。」等語（見原審卷一第三二一頁正反面），再觀之附表一葉淑美簽
      發之支票票號均各相差一號，所差之中間號碼顯即為上訴人與葉淑美議妥之借
      款利息差價；另上訴人所提出之葉淑美向其借款而簽發之票號0000000、面額
      一千萬元支票（見原審卷一第三一九頁反面、三二九頁），與上訴人先前交予
      被上訴人持有及被上訴人已依三重土地買賣契約返還之票號0000000、面額為
      一千五百萬元之支票（見原審卷一第三五八頁）連號，且發票日均為八十四年
      十二月五日，除此之外，尚有上訴人提出葉女向其借款而交付之李凌雲簽發票
      號AZ0000000、面額一百萬元之支票（見原審卷一第三三六頁），亦與上訴人
      交予被上訴人之李凌雲簽發票號AZ0000000、面額二百萬元之支票（見原審卷
      一第三六○頁）連號，且發票日亦均為八十五年三月二十四日，所不同者，在
      於乙○○交給被上訴人之支票有乙○○之背書等情觀之，此益加可證因葉、李
      等簽發支票向上訴人借款，上訴人除以自己款項借給葉、李等，另再向被上訴
      人借款轉借給葉、李等人，故而將所收受之葉、李等人之支票背書轉讓予被上
      訴人，換言之，上訴人將訴外人向其借款所簽發之支票，於自行背書後持向被
      上訴人借款，再將被上訴人所交付之款項或支票轉借交付訴外人，並賺取其間
      之利息差價。故系爭支票之借款人為上訴人，而非發票人林當瑞、葉淑美、李
      凌雲。
    5.另參以被上訴人所提出上訴人與葉淑美、李凌雲於八十四年七月二十三日所簽
      立之協議書，明白記載葉淑美、李凌雲之「債權人」為上訴人，並由協議書第
      一條約定「乙方（即葉淑美、李凌雲）同意於雙方在律師事務所簽約日期起，
      三年內將三重菜寮土地興建（動工），否則必需將合庫積穗分行所借貸第一設
      定權還清，無條件給予甲○○第一設定抵押權，另於同時將原有第二設定抵押
      權展延三年，另增加辦理第三設定予張瑞泉先生，抵押設定款項訂為三千五百
      萬元」，及第二條約定「甲方（即乙○○）同意乙方（即葉淑美、李凌雲二人
      ）位於中和保健路之房屋辦理出售事宜，乙方將出售所得之款項償還銀行抵押
      借款的餘額償還甲方以抵償借款債權之部分，並同意塗銷設定抵押」觀之，被
      上訴人上開主張，尚非無據。果若該設定係葉淑美向被上訴人借款，葉淑美豈
      會與上訴人有「償還乙○○以抵償借款債權之部分，並同意塗銷設定抵押」之
      約定，而非與被上訴人有該約定？果若被上訴人借款予葉淑美、李凌雲，何以
      被上訴人不直接將款項匯入伊等帳戶，何須多此一舉且違反借貸常理的將款項
      匯款予上訴人？另依協議書第九條約定，上訴人與葉淑美、李凌雲結算欠款金
      額為「一億三千二百五十萬元」，此與前述葉淑美證稱：「我共拿了一億多」
      相符，益見葉淑美向上訴人借款一億多元。且上訴人於本件訴訟中一再自認葉
      淑美與李凌雲均有向其借款等情（或謂借二千四百五十萬元、四千一百萬元；
      或謂借四千二百五十萬元、三千七百萬元）。堪認被上訴人上開主張，應屬可
      信。再者，物權行為具獨立性、無因性，即物權行為之合意及登記與原因債權
      係兩回事，雖上開抵押權登記之債務人為李凌雲、葉淑美，債權人為被上訴人
      及被上訴人之子張瑞泉，但尚難據此即認葉、李二人與被上訴人為系爭借貸之
      當事人。被告據此而謂系爭借貸關係存在於李凌雲、葉淑美與被上訴人間，而
      非兩造間云云，尚無可採。
    6.上訴人辯稱上開協議書第十條有「以上協議，甲方須經共同債權人同意，才可
      成立」及當事人簽署處「乙○○」上方特別標示「甲方代表」，可知被告並非
      唯一債權人，另有共同債權人存在，而此共同債權人即為被上訴人云云。惟查
      ：(1)協議書開宗明義寫道「債權人乙○○先生以下簡稱甲方」，若此協議書意
      指被上訴人亦為「共同債權人」，上訴人僅為「代表」者，何以開頭不寫「債
      權人『代表』乙○○先生以下簡稱甲方」，而僅寫「債權人乙○○」？上訴人
      辯稱此協議書當事人「共同債權人」云云，與該協議書內容前後矛盾。(2)協議
      書接著又寫「債務人葉淑美小姐李凌雲先生以下簡稱乙方，雙方於台北市○○
      街四十一號七樓所協議之內容如下」，明示葉女等人為上訴人之債務人，而中
      原街四十一號七樓就是上訴人住處，顯見此協議書係因葉女等向上訴人借錢而
      來，而綜觀協議書全文均無被上訴人為債權人之記載，自難單憑上訴人於簽名
      時加記「甲方代表」等字樣，即認被上訴人為葉淑美、李凌雲之債權人。(3)協
      議書第一條即提及被上訴人，若被上訴人亦屬債權人，何以不在提及被上訴人
      時以「債權人甲○○」相稱？(4)協議書第九條載明葉女等欠上訴人之金額為「
      一億三千二百五十萬元」，而上訴人自承李凌雲向其借款四千一百萬元、葉淑
      美向其借款四千二百五十萬元等語（見原審卷一第三六頁、三二○頁反面），
      可推知在上訴人持有中之葉、李支票金額達八千三百五十萬元，連同上訴人向
      被上訴人借款交付之葉、李支票計五千萬元，合計一億三千三百五十萬元，即
      上訴人共取得葉、李二人之支票為一億三千三百五十萬元，此與協議書所載金
      額幾近相同，足徵葉淑美欠一億三千餘萬元的人是上訴人而非被上訴人。且亦
      可證被上訴人持有之葉、李支票亦係因渠等向上訴人借錢，上訴人再持向被上
      訴人借錢而來。
    7.上訴人辯稱於李凌雲名下三重埔土地轉讓予被上訴人抵償上訴人借款交付之葉
      淑美發票、李凌雲及上訴人背書之二千五百萬元支票債務時，經「代書關羨華
      」多次充份討論，代書由被上訴人聘請，上訴人僅為「介紹人」乙節。查，上
      訴人所稱之「代書關羨華」於另案即原法院八十六年重訴字第一六０五號事件
      （即前述二筆二千五百萬元借貸糾紛案）中證稱：「乙○○當初為了債務關係
      ，要將李凌雲的不動產過戶給甲○○，作為李凌雲與甲○○之債務處理，甲○
      ○並未出面，都是乙○○出面... 約定第一次付款時，應將支票交給乙方（指
      李凌雲、葉淑美），但當時甲○○未到場，乙○○答應在第二期款時一併歸還
      ，在我辦理的過程中並未看到，以後有無交付，我也不清楚，原約定產權辦妥
      三天內交付，我只是辦契約但沒有負責點交」、「因為是乙○○交辦，全部都
      交給乙○○，所有費用均由乙○○交付」等語，有被上訴人提出該案八十七年
      一月二十二日言詞辯論筆錄在卷可稽（見原審卷一第三五二、三五三頁）。由
      此可徵：
      (1)由證人證述「乙○○當初為了債務關係，要將李凌雲的不動產過戶給甲○○
        ，作為李凌雲與甲○○之債務處理」等語，可知上訴人對被上訴人負有債務
        （借款債務），李凌雲對被上訴人負有票據債務及該買賣係為處理李凌雲之
        二紙支票債務，上訴人辯稱向被上訴人借款的非上訴人而係葉淑美、李凌雲
        ，殊無可取。
      (2)由證人證述「係受上訴人委託交辦」、「全部資料都交給上訴人」、「都是
        上訴人出面」、「甚至是上訴人答應要歸還二紙支票」等語，可知上訴人於
        此買賣過程絕非僅擔任「介紹人」，根本自居「買方」（債權人），否則其
        何須全程出面，甚自行答應何時歸還二千五百萬元支票？若如上訴人所辯係
        被上訴人借款予葉淑美、李凌雲，則出面處理買賣過戶者及答應歸還支票者
        應係被上訴人才是，上訴人並無自行出面向葉淑美、李凌雲催討之必要？
      (3)事實上，因葉淑美、李凌雲之支票係伊等向上訴人借款，上訴人轉持向被上
        訴人借款並在票據背書，被上訴人才成為執票人，故於葉女欲以李凌雲名下
        土地抵償債務時，當然先找上訴人，由上訴人委託代書洽辦，上訴人再向被
        上訴人表示願以葉、李之土地抵債，為免過戶給上訴人再過戶給被上訴人之
        煩瑣，方以直接過戶予被上訴人之方式。但因被上訴人從未借款予葉、李，
        故被上訴人於買賣過程從未出面與代書接洽，而將全部所需文件交予上訴人
        處理，過戶完成後，葉、李抵銷欠上訴人之二千五百萬元，上訴人抵銷欠被
        上訴人之二千五百萬元，故與葉、李有相對關係者係上訴人，此即證人證稱
        買賣過程被上訴人均未出面之原因。
      (4)依上訴人於原法院八十六年重訴字第一六０五號事件自承「本件三重市土地
        過戶予甲○○時，所繳納之土地增值稅、地價稅及前欠稅等共計一百五十九
        萬零七百六十六元，實際係由乙○○於八十四年十月十二日籌款代繳」，代
        書則證稱「所有費用均由乙○○交付，增值稅拖了一陣才給付的」等語（見
        原審卷一第三五六頁，被上訴人所提補充理由狀），若如上訴人於該事件所
        陳土地增值稅等稅金係由繳納者，依三重土地買賣契約第十一條約定「本件
        過戶之土地增值稅暫由甲方（即買方）代為繳納」，亦即負有繳納土地增值
        稅義務者係「買方」，若三重土地係由被上訴人直接向李凌雲承買抵償債務
        ，與上訴人無關，其僅係「介紹人」者，則負繳納土地增值稅義務者，應為
        被上訴人，何須上訴人繳納？顯見三重土地之「買方」為上訴人，上訴人只
        是基於手續節省亦抵償上訴人債務之目的，直接過戶予上訴人之債權人即被
        上訴人，否則上訴人又何以願繳納增值稅？
      (5)綜上，葉淑美等人係向上訴人借款，而非向被上訴人借款。上訴人所辯，為
        不足採。
    8.上訴人辯稱若非葉淑美等人向被上訴人借款，何以被上訴人收取葉淑美等人之
      利息票，並引用原法院院調閱卷附葉淑美等人支票帳戶在八十二年至八十四年
      間之支票存款對帳單及其中部分同面額相關支票之提示人之資料，主張附表一
      編號6、8之面額各一千萬元之支票二紙，係林當瑞簽發向被上訴人借款，編號
      4、5、7之面額各十二萬元之支票三紙，係林當瑞支付前開借款八十四年六、
      七月份之利息票；編號16、17、18之支票三紙，係李凌雲向被上訴人之借款，
      李凌雲多年來向被上訴人借款數千萬元，自八十三年間按月給付被上訴人之利
      息票，均經被上訴人按月提示；編號9、10、11、12、13、14、15之支票七紙
      ，係葉淑美向被上訴人借款本金各二千五百萬元，於八十四年八、九、十、十
      一月份給付被上訴人之利息票云云。惟查：經原法院調閱上開支票之提示人，
      其中不僅有被上訴人及被上訴人之女張麗香所提示之支票，亦有上訴人所提示
      之支票，有台灣省合作金庫永和支庫函及所檢附支票正反面、台北市第一信用
      合作社建成分社函及所檢附支票正反面、遠東國際商業銀行台北逸仙分行函及
      所檢附支票正反面、誠泰商業銀行松江分行函及所檢附支票正反面、合作金庫
      長春支庫函、合作金庫圓山支庫函在卷可稽（見原審卷二第一九○至一九三頁
      、一九六至二一二頁、二一四至二一八頁、二三○至三六五頁、三七二頁、三
      九三、三九五頁）。則上訴人僅擷取其中由被上訴人或被上訴人之女提示部分
      主張附表一如上編號之支票係葉淑美等人向被上訴人借款所支付被上訴人之利
      息票，則其餘由上訴人提示之支票，又如何說？該等支票未經上訴人背書，與
      系爭支票不同，若係利息票，何以由上訴人背書交付？如何證明上開支票係彼
      等借款之利息票？為何借款票之發票日比利息票之發票日為晚，此豈不尚未借
      款即支付利息？準此，尚難以被上訴人之前曾提領葉淑美等人所簽發或為同面
      額之其他支票之事實，即據以推斷本件系爭上開編號支票即係渠等持向被上訴
      人借款或給付被上訴人之利息票。上訴人上開所辯，亦非可採。
  (六)證人葉淑美於八十六年五月二十日言詞辯論時到庭雖證稱係其向被上訴人借錢云
    云。惟查：
    1.葉淑美與上訴人間不僅有親戚關係（親家相稱），且有借貸關係，關係非比尋
      常，其證詞難免偏頗上訴人，已難採信。
    2.葉淑美證稱：「（問：八十二年向被上訴人借款？）有，借了二千五百萬元。
      」「（問：向甲○○借款提供何擔保？）三重埔李凌雲土地為擔保。」，則其
      所稱「二千五百萬」即上訴人主張之應返還未返還票號為CK0000000及CK00000
      00，面額共二千五百萬元支票（此觀上開本院九十年度度重上字第二六六號案
      ），此二紙支票不在被上訴人本件請求範圍內，無從據以認定本件借款非上訴
      人所借。
    3.葉淑美於作證時言詞閃爍，前後不一，例如其先稱向被上訴人借二千五百萬元
      ，嗣又改稱「永和保生路又設定了四千萬元，總共加起來有一億多，我總共拿
      了一億多，向甲○○拿多少，我不知道」等語，又稱：（問：一億零五百萬是
      你要借的？）是的，只是我不知道許、張借我的部分各有多少。... 我每個月
      都有還乙○○錢... 」等語。若向被上訴人借款之人為葉淑美，何以其就借款
      金額前後供述不一？何以其就嗣後改稱借「一億多」，後又改稱「向甲○○拿
      多少，我不知道」或稱「不知道許、張借我的部分各有多少」？何以問其「如
      何借的」，竟答「我向乙○○說的」、「我每個月都有還乙○○錢」？
    4.被上訴人提出八十六年五月二十九日上訴人之妻許謝月雲去電給葉淑美討論系
      爭借貸糾紛乙事之錄音帶及其譯文，雖經葉女否認，但觀之該錄音帶一開始即
      有「淑美」之稱呼，談話中提及之庭訊內容歷歷，其中葉女談到「短期的拿的
      利息，比如親家（指乙○○）算給我是一分八，他在去跟萬成拿，他跟萬成是
      拿多少？」、「親家跟我說一分也好、一分二也好，算下去利息扣起來」、「
      領利息的，親家有將票分開，我是抽萬成領的票出來而已，那就跟親家沒關係
      了」等語，再參以上訴人自承：「係葉淑美向被上訴人之介紹人，上訴人向借
      款人收取利息差價作為居間報酬，本為法之所許。」等語（見原審卷一第三二
      一頁正反面）足證該錄音帶內容，應非虛構。
    5.另觀之附表一葉淑美簽發之支票票號均各相差一號，所差之中間號碼顯即為上
      訴人與葉淑美議妥之借款利息差價；另上訴人於八十七年二月三日提出之自承
      係葉淑美向其所借而簽發之票號0000000、面額一千萬元支票，與上訴人先前
      交予被上訴人持有及被上訴人已依三重土地買賣契約返還之票號0000000、面
      額為一千五百萬元之支票連號，且發票日均為八十四年十二月五日，除此之外
      ，尚有上訴人提出葉女向其借款交付之李凌雲簽發票號AZ0000000、面額一百
      萬元之支票，亦與上訴人交予被上訴人之李凌雲簽發票號AZ0000000、面額二
      百萬元之支票連號，且發票日亦均為八十五年三月二十四日，所不同者，在於
      乙○○交給被上訴人之支票有乙○○之背書等情觀之，益加可證因葉、李等之
      支票係上訴人收受，為向被上訴人借款再背書轉讓予被上訴人，換言之，上訴
      人將訴外人向其借款所簽發之支票，於自行背書後持向被上訴人借款，再將被
      上訴人所交付之款項或支票轉借交付訴外人，並賺取其間之利息差價。
    6.綜上，葉淑美之證詞，不僅立場偏頗，且供述不一，自相矛盾，疑點重重，尚
      難遽採為不利於被上訴人之認定。
  (七)證人即上訴人之媳葉淑芬雖證稱：「夏繼忠的證明（詳卷二，二十六頁）可證明
    是拿懋特公司（改名前為保聖公司）的貨款支票向甲○○調現，（法官問：這張
    證明（二十六頁）如何來？）二十六頁這張是律師給我看的，有很多錯誤，應該
    是與我公公介紹的張先生調現才對，公司也無採購的「許」小姐，因我在該公司
    有二十二年之久，我們公司沒有姓「許」的小姐，應該是指我「葉」才對是筆誤
    。」等語（見本院卷二第三二頁）惟其亦證稱：「夏繼忠到我公司領貨款票時我
    的位置能看到會計的位子，首先夏繼忠與我打招呼後拿發票給我，我叫他去找會
    計開票，他拿貨款票後就回去，日碁公司老闆娘若有需要現金，就打電話給我，
    我通知公公，我公公自行跟日碁公司說何時去找甲○○，他們如何調現這部分我
    不在場均不知情。」等語（見本院卷二第三三、三四頁）足證葉淑芬僅在夏繼忠
    任職之日碁公司須借款時通知上訴人而已，就日碁公司實際借款時之情形並未在
    場見聞，自無從依其證言即認定日碁公司是逕向被上訴人借款，而非上訴人向被
    上訴人借款後轉借予日碁公司，況夏繼忠出具的證明書（上訴人就其上夏繼忠之
    簽名真正並不爭執，見本院卷二第三三頁）載明「．．．保聖公司開出之貨款支
    票為期票，轉而向保聖公司採購許小姐其父親乙○○貼現，我們公司有付利息給
    乙○○。」等語（見本院卷二第二六頁），如上訴人僅是介紹夏繼忠向被上訴人
    借款，則應由夏繼忠直接向被上訴人貼現並將利息直接交付給被上訴人，而無向
    上訴人貼現並付利息給上訴人之必要，夏繼忠顯無做如此記載之理。縱證明書將
    證人葉淑芬誤載為許小姐，然查葉淑芬為上訴人之媳，依社會習慣，亦稱上訴人
    為父親，夏繼忠誤以為葉淑芬為上訴人之女而在證明書上記載「許小姐其父親乙
    ○○」，並無礙其證明書其他內容之敘述，自不得以此即認該證明書所載為不可
    採。則證人葉淑芬所為夏繼忠出具的證明書可證明是拿懋特公司的貨款支票向被
    上訴人調現等語，並無可採。
  (八)綜上所述，被上訴人主張系爭支票係上訴人向其借款二千八百六十八萬元等情，
    為屬可採。上訴人既無法證明其已清償之情事，則被上訴人本於消費借貸之法律
    關係，請求上訴人返還該借款，自屬有據。
五、從而，被上訴人本於票據及消費借貸之法律關係，請求上訴人給付二千八百六十
    八萬元，及自起訴狀繕本送達之翌日即八十五年十月四日起至清償日止，按年息
    百分之五計算之法定遲延利息，為有理由，應予准許。原審為上訴人敗訴之判決
    ，並依兩造之聲請分別為准免假執行之宣告，於法並無違誤。上訴意旨指摘原判
    決不當，求予廢棄改判，為無理由，應予駁回。
六、據上論結，本件上訴為無理由，爰判決如主文。
中　　　華　　　民　　　國　　九十三　　年　　　一　　　月　　 二十 　　日
                              民事第十四庭
                                  審判長法  官  張 宗 權
                                        法  官  陳 永 昌
                                        法  官  蕭 艿 菁
正本係照原本作成。
如不服本判決，應於收受送達後二十日內向本院提出上訴書狀，其未表明上訴理由者
，應於提出上訴後二十日內向本院補提理由書狀（均須按他造當事人之人數附繕本）
上訴時應提出委任律師或具有律師資格之人之委任狀；委任有律師資格者，另應附具
律師資格證書及釋明委任人與受任人有民事訴訟法第四百六十六條之一第一項但書或
第二項（詳附註）所定關係之釋明文書影本。
中　　　華　　　民　　　國　　九十三　　年　　　一　　　月　　二十　　　日
　　　　　　　　　　　　　　　　　　　　書記官   尤 峰 惠
附註：
民事訴訟法第四百六十六條之一（第一項、第二項）：
對於第二審判決上訴，上訴人應委任律師為訴訟代理人。但上訴人或其他法定代理人
具有律師資格者，不在此限。
上訴人之配偶、三親等內之血親、二親等內之姻親，或上訴人為法人、中央或地方機
關時，其所屬專任人員具有律師資格並經法院認為適當者，亦得為第三審訴訟代理人
。
